【裁判字號】    95,台上,4183
【裁判日期】    950728
【裁判案由】    業務過失致人於死
【裁判全文】
最高法院刑事判決            九十五年度台上字第四一八三號
    上  訴  人  乙  ○
                        之1
    選任辯護人  常照倫律師
    上  訴  人  丙○○
                        79號.
    選任辯護人  洪嘉鴻律師
    上  訴  人  甲○○
                        111.
    選任辯護人  張繼準律師
                羅豐胤律師
                俞兆年律師
上列上訴人等因業務過失致人於死案件，不服台灣高等法院台中
分院中華民國九十一年九月十七日第二審判決（九十年度上訴字
第二一七九號，起訴案號：台灣台中地方法院檢察署八十九年度
偵字第七一０一號），提起上訴，本院判決如下：
    主  文
原判決關於乙○罪刑及丙○○、甲○○部分均撤銷，丙○○、甲
○○部分，發回台灣高等法院台中分院。
乙○被訴部分不受理。
    理  由
一、上訴人丙○○、甲○○部分：
本件原判決認定(一)、上訴人丙○○為綁鐵之建築小包，負責建築
物樑、柱、樓地板、屋頂及承重牆壁等鋼筋之搭接、配置及箍綁
等工作，為從事業務之人。民國七十一年間，上訴人甲○○與施
炳岳、阮啟銘三人，分別以其等所有坐落台中縣霧峰鄉○○段霧
峰小段二三四之一三七地號、同段二三四之二五七地號（以上二
筆屬甲○○所有）、同段二三四之二五六地號（屬阮啟銘、施炳
岳二人共有，持分各為二分之一）土地為建築基地，並由甲○○
、施炳岳、阮啟銘三人充為地主，共同與不詳人士出資合建房屋
，並由甲○○、陳正宗、吳明珠、楊屘、賴瑞訓、陳紀阿菊、林
重雨、林清來、林敏基、曾素美等十人為起造人，且由甲○○任
起造人代表，委託建築師乙○就上開建築基地，設計總面積為一
千七百七十一點八二平方公尺ＲＣ構造之地上五層一棟，共十八
戶之新建住宅（乙○為設計人、監造人，向台中縣政府建設局提
出建造執照設計申請書），於七十一年七月十七日，經台中縣政
府以（七一）建都營字第二五三八號准予建築在案，嗣於七十一
年九月三十日因謝惜、藍美重、林敏基、林碧霞等四人申請變更
為起造人，向台中縣政府建設局提出變更起造人申請書，並由乙
○為設計人、監造人，億譽營造有限公司之陳永鑑（係於七十年
十月二十一日接任梁海益為公司董事長，七十一年二月二十六日
，改由張陳月霞出任為億譽營造有限公司之總經理）則為承造人
，該公司之胡留璋則為主任技師（該二人均未經檢察官偵辦），
並於七十一年十一月二十三日開工建築，嗣後游榮山（已於七十
四年十二月一日死亡）於七十二年一月十四日接任陳永鑑為億譽
營造有限公司之董事長，續為本件建築之承造人。而甲○○於該
期間之平日，以「中喬建設股份有限公司」董事長身分，在台中
縣霧峰獅子會活動，並實際以地主身分負責本件工程建築之相關
營建指揮工作，應負實際承造監督者之責任，亦為實際上從事營
造業務之人，將其中有關建築物樑、柱、樓地板、屋頂及承重牆
壁等鋼筋之搭接、配置及箍綁等工作，發包由丙○○負責施作，
其餘各項工程則由名義承造人億譽營造有限公司或甲○○，再細
分發包予各不詳姓名年籍之小包（因年代久遠依卷內及所函調之
資料均已無從查證）負責施工。(二)、丙○○既為本件構造物綁鐵
之建築小包，受甲○○僱用負責建築物樑、柱、樓地板、屋頂及
承重牆壁等鋼筋之搭接、配置及箍綁等工作，係具有專業之建築
綁鐵經驗及知識之人，本應注意所負責施工之建築物樑、柱、樓
地板、屋頂及承重牆壁等鋼筋之搭接、配置及箍綁等，是否有依
建築師所設計之圖說施工，以符合建築技術規則之規範，而依當
時之情形，應注意能注意，且並無不能注意之情形，詎丙○○竟
疏未注意，而未於施工時確實依建築師所設計之圖說施工，以符
合建築技術規則之規範及以正確之施工方法施作構造物之義務，
以致有鋼筋搭接未依規定搭接在柱中央區域及搭接長度未達規定
之五十七公分等缺失。甲○○既為上述工程之地主兼起造人代表
，並委由乙○建築師事務所設計、監造，自係居於類營造廠（承
造人）之地位，應負實際承造者之責任，自應注意督促委任之建
築師關於上開工程之設計監造有無疏失，建築師監造施工應與圖
說相符外，應注意名義承造人億譽營造有限公司所施工部分有無
確實施工，並須慎選適任之工人，並監督所屬工人，有無能力及
實際上有無依規定圖說施工，及注意名義承造人有無設置主任技
師，於配筋勘驗混凝土構造各樓層樓板或屋頂配筋完畢，澆置混
凝土前，由主任技師會同監造人到場執行勘驗，以防止營建工程
因施工不良遇地震導致建物倒塌之危險發生，惟甲○○在無不能
注意之情形，竟任由上開不具專業技術之小包商僱工在場施工，
亦未僱用專業技師指導施工，以致上開施工瑕疵，未能及時發現
。(三)、終因本件十八戶之新建住宅，於營建工程施工至竣工止，
有如上之諸多缺失，致於八十八年九月二十一日凌晨一時四十七
分發生規模（ＭＬ）七點三之集集大地震（深度八公里）時，
本件構造物雖距地震中央約二十六公里，然仍達到六級之震度，
造成本件建築物一、二樓層之全部支撐柱斷裂、鋼筋裸露、混凝
土碎裂成小粒塊狀，一樓及二樓全部下陷至地表，僅餘三、四、
五樓之部分，致使如原判決附表所載之溫洲崑等十人，當場遭塌
陷之房屋壓到，分別因顱內出血等原因而死亡等情。因而撤銷第
一審關於丙○○部分之科刑判決，及諭知甲○○無罪之判決，改
判依想像競合犯，從一重論處丙○○、甲○○從事業務之人，因
業務上之過失致人於死各罪刑，固非無見。
惟查(一)、刑事訴訟法第一百六十五條第一項規定：「卷宗內之筆
錄及其他文書可為證據者，審判長應向當事人、代理人、辯護人
或輔佐人宣讀或告以要旨。」該規定本旨，乃基於直接審理原則
，於審判庭提示判決基礎之證據資料，令其辨認，用以擔保證據
資料之真實性，兼具保護被告之防禦權。本件原審採為判決基礎
之重要證據即霧峰獅子會八十六年通訊錄、台中縣政府七十一年
一月二十二日第八五二號函、億譽營造資料；及證人陳永鑑、孫
坤芳、吳瑞賢之筆錄，於審判期日，未依刑事訴訟法第一百六十
五條第一項之規定，踐行調查程序向丙○○、甲○○宣讀或告以
要旨（見原審卷第二宗第九十四至一一０頁），而逕採為認定丙
○○、甲○○犯罪之論據，不但與直接審理原則有違，且有應於
審判期日調查之證據而未予調查之違誤。(二)、刑事訴訟法第二百
九十條規定「審判長於宣示辯論終結前，最後應詢問被告有無陳
述」；又同法第四十七條明文：「審判期日之訴訟程序，專以審
判筆錄為證」。卷查本件原審審理時，於命辯護人為被告辯護之
後，僅詢問告訴人李宛諭有何意見，並未詢問被告等人有何最後
陳述，此由該日審判筆錄雖記載「問：有無最後陳述？」然並未
記載被告等有任何陳述（見原審卷第二宗第一０九頁），得到證
明。原審審理於宣示辯論終結前既未與被告以最後陳述之機會，
依同法第三百七十九條第十一款規定，其判決當然違背法令。(三)
、原判決事實認定丙○○既為本件構造物綁鐵之建築小包，受甲
○○僱用負責建築物樑、柱、樓地板、屋頂及承重牆壁等鋼筋之
搭接、配置及箍綁等工作，係具有專業之建築綁鐵經驗及知識之
人，本應注意所負責施工之建築物樑、柱、樓地板、屋頂及承重
牆壁等鋼筋之搭接、配置及箍綁等，是否有依建築師所設計之圖
說施工，以符合建築技術規則之規範，而依當時之情形，應注意
能注意，且並無不能注意之情形，竟疏未注意，而未於施工時確
實依建築師所設計之圖說施工，以符合建築技術規則之規範及以
正確之施工方法施作構造物之義務，以致有鋼筋搭接未依規定搭
接在柱中央區域及搭接長度未達規定等缺失，應負過失責任。然
丙○○僅承認其為綁鐵工人，否認其為下游小包。原判決固引用
證人余坤泉、李宗銘二人及同案被告乙○之證述，資為丙○○不
利之認定。惟證人余坤泉於八十八年十月八日偵查中係稱「……
據綁鐵工人稱，當時要依圖施工，甲○○要他們聽他意見綁鐵，
他叫丙○○……」（見他字卷第二十八頁背面），並未為丙○○
係綁鐵部分之小包之陳述。其後證人余坤泉、李宗銘二人於偵查
及第一審固稱丙○○係「綁噸數的」（見他字卷第一二０頁背面
、第一審卷第二宗第六頁），但是否指綁鐵部分之小包？語意亦
不明。至於證人乙○於第一審僅稱「丙○○是綁鐵施工」；或稱
「地震後檢察官當天到場勘驗時，我在現場等，甲○○帶著丙○
○來的，丙○○當場對我說，這些鋼筋是他綁的，而且綁好之後
有經過建築師你及縣政府看過沒有問題。且當初要蓋的時候，丙
○○說他也有跟我研究地基深度加深、加大，因為當地是河川地
。所以本件丙○○應該是有參與綁鐵」；「（問本件蓋房子時是
否有接觸過丙○○？）我不敢肯定。但是我以前的事務所職員說
，丙○○是本件倒塌房子的綁鐵工人」（見第一審卷第一宗第二
十八頁，第二宗第一四０、一六０頁），能否因丙○○知悉本件
建物係坐落河川地，即推論其是綁鐵小包？且原判決採信丙○○
之供述，認為另名工人廖恩典及丙○○均係甲○○所僱用，並向
甲○○領取薪資，及丙○○就工程如何施作均係問甲○○（見原
判決第三十頁），如此能否認丙○○係獨立之建築小包？亦有疑
問，原審未詳予深究，遽為丙○○不利之認定，已有職權調查未
盡之違法。(四)、原判決為甲○○有罪之判決，然於犯罪事實欄並
未明白認定其係何營造廠之負責人，於何時承包系爭建物之建築
工程，即於理由謂：甲○○既為上述工程之地主兼起造人代表，
且委由乙○建築師事務所設計、監造，自係居於類營造廠（承造
人）之地位，應負實際承造者之責任，並應注意督促委任之建築
師關於上開工程之設計監造有無疏失，建築師監造施工應與圖說
相符外，及應注意名義承造人億譽營造有限公司所施工部分有無
確實施工，並須慎選適任之工人，並監督所屬工人，有無能力及
實際上有無依規定圖說施工，及注意名義承造人有無設置主任技
師，由主任技師會同監造人到場執行勘驗，以防止營建工程因施
工不良遇地震導致建物倒塌之危險發生，甲○○竟疏未注意等情
，已有理由不備之違法。且原判決理由又認「可見本案營造商係
何人，甚有可疑」、「是本案名義承造人億譽營造有限公司，如
自始至終承造本案建物，何須再三變更公司之人事，且中途亦變
更起造人，在在可疑，證人陳永鑑又何須供稱可能借牌予他人云
云，顯見該承造人如非一開始借牌給實際之建商興作而未參與，
即在興建中途有部分工程委由建商實際興建，亦堪認定」、「則
現場何人監工，何人驗收材料，何人做最後決策，均非無疑」、
「但依上所述，地主之甲○○或建築師之乙○，甚或施工之丙○
○，均未能指明承造人為何，就鋼筋來源更是三緘其口，則此項
事證，亦無從查明」（見原判決第二十八至三十一頁），似又認
本件事證不明，前後不相一致，亦有理由矛盾之違法。以上或係
上訴意旨所指摘，或為本院得依職權調查之事項，應認原判決關
於丙○○、甲○○部分有撤銷發回更審之原因。
二、上訴人乙○部分：
按被告死亡者，應諭知不受理之判決，為刑事訴訟法第三百零三
條第五款所明定。被告在第二審判決後，上訴於第三審法院繫屬
中死亡者，依同法第三百九十四條第一項但書、第三百九十三條
第五款、第三百九十八條第三款、第三百八十七條之規定，第三
審之審判亦有上開條款之適用。本件上訴人乙○部分，原審撤銷
第一審判決，改判業務過失致人於死罪刑，乙○不服，於九十一
年十月二日提起第三審上訴，嗣於本院審理中之九十二年一月十
日死亡，有台中市西區戶政事務所九十四年七月四日檢送之戶籍
資料在卷可稽。依上開說明，應由本院將原判決關於乙○罪刑部
分撤銷，改判諭知不受理。
據上論結，應依刑事訴訟法第三百九十七條、第三百九十八條第
三款、第三百八十七條、第三百零三條第五款、第四百零一條，
判決如主文。
中    華    民    國  九十五  年    七    月  二十八  日
                      最高法院刑事第十庭
                          審判長法官  洪  清  江
                                法官  石  木  欽
                                法官  李  伯  道
                                法官  林  勤  純
                                法官  陳  晴  教
      本件正本證明與原本無異
                                      書  記  官
中    華    民    國  九十五  年    八    月    七    日
                                                      V


司法院資訊處製作；財團法人民間司法改革基金會備份。
